【裁判字號】    99,台上,5824
【裁判日期】    990923
【裁判案由】    偽造有價證券
【裁判全文】
最高法院刑事判決            九十九年度台上字第五八二四號
上  訴  人  台灣高等法院檢察署檢察官
上  訴  人
即  被  告  甲○○原名黃玉蓮.
選任辯護人  鄭錦堂律師
            李保祿律師
上列上訴人等因被告偽造有價證券案件，不服台灣高等法院中華
民國九十八年十二月二十九日第二審更審判決（九十八年度重上
更(二)字第九二號，起訴案號：台灣板橋地方法院檢察署九十一年
度偵字第二０一０號），提起上訴，本院判決如下：
    主  文
上訴駁回。
    理  由
按刑事訴訟法第三百七十七條規定，上訴於第三審法院，非以判
決違背法令為理由，不得為之。是提起第三審上訴，應以原判決
違背法令為理由，係屬法定要件。而上訴第三審法院之案件，是
否以判決違背法令為上訴理由，應就上訴人之上訴理由書狀加以
審查，如果上訴理由書狀並未依據卷內訴訟資料，具體指摘原判
決不適用何種法則或如何適用不當，或所指摘原判決違法情事，
顯與法律規定得為第三審上訴理由之違法情形，不相適合時，均
應認其上訴為不合法律上之程式，予以駁回。至原判決究有無違
法，與上訴是否以違法為理由，係屬二事。本件原審經審理結果
，認為上訴人即被告甲○○偽造有價證券之犯行明確，因而撤銷
第一審所為科刑之判決，比較行為時及裁判時法律，適用最有利
於被告之規定，改判仍論處被告共同意圖供行使之用，而偽造有
價證券罪刑，已詳敘調查、取捨證據之結果及憑以認定犯罪事實
之心證理由。並就被告否認犯行之供詞及其所辯各語認非可採，
予以論述。原判決依憑被告於警詢時即自承因其本人購買昕穎企
業股份有限公司（下稱昕穎公司）股票尚有尾款未付，致告訴人
乙○○委由其一併購買之股票，遭該公司扣留，無法領回，然告
訴人屢次催促交付股票，其一時心急，乃交付影印之假股票予告
訴人以拖延時間等語，而扣案被告交付予告訴人之一百九十張昕
穎公司股票，經第一審及原審勘驗結果，所載流水號碼、受讓人
乙○○、登記日期均與真正股票之記載相同，然較諸真股票紙質
較薄，油墨顏色較深，且會反光，所蓋鋼印紋路內圈較小，紋路
凹凸亦較不明顯，復無昕穎公司名稱，均與真股票明顯不同，經
委請法務部調查局鑑驗，發現該扣案股票正、反面及印文均存有
彩色碳粉特徵，研判係以碳粉成像方式彩色複製而成，與真正股
票上印文係以印章沾附印泥蓋印之方式不同，而因偽造與真正之
股票二者正面圖文特徵相符，故前者應係以後者為原稿複製偽造
而成，亦有卷附該局鑑定通知書為憑，另參以被告第一審並供述
為獲取優惠價格，其與告訴人一併購買五十萬股，但其因欠缺資
金，未繳清股款，迄民國九十年十一月間，其補付新台幣（下同
）五十萬元，贖回告訴人購買之真股票等語，可見真股票確質押
在昕穎公司，迄九十年十一月間，始經被告贖回，足徵被告上開
警詢之自白，與事實相符；又昕穎公司股票確自八十九年五、六
月間開始委由凱悅國際投資有限公司（下稱凱悅公司）印、售，
至約九十年四月間止，而凱悅公司確有「琳達劉」其人，並負責
處理股票等情，亦分據證人凱悅公司（已變更為旺財資料企業有
限公司）負責人蔡崑炎、昕穎公司負責人陳和紳證述明確，是被
告嗣雖翻異前供，否認偽造股票，然其所指本件股票係凱悅公司
之「琳達劉」所交付，應非虛假；再被告為獲取優惠價格而一次
購買上開五十萬股股票，應視為一整筆交易，於被告繳清價款前
，凱悅公司拒不交付股票，自屬當然，被告因未繳清價款，致未
能領回股票交付告訴人，面對告訴人催取股票，自有偽造之動機
，反觀凱悅公司既係因被告未繳清全部股款，將上開股票抑留不
發，於九十年三、四月間告訴人詢問時，亦將上情據實以告等情
，則該公司既有不交付股票之正當理由，復未隱瞞告訴人真相，
衡情並無故意交付假股票予被告之必要，是被告嗣後翻異所辯凱
悅公司故意交付假股票以掣肘被告，其並不知該股票係偽造等語
，顯然不合情理，因而採信被告警詢中之自白，認被告確有其事
實欄所示偽造股票犯行。已逐一於理由內剖析甚明。此乃原審本
其職權之行使，對調查所得之證據定其取捨，為價值上之判斷，
據以於判決內認定被告偽造有價證券之犯行，顯無違背客觀上之
經驗法則與論理法則。被告上訴意旨置上開論述於不顧，猶以本
件或係「琳達劉」與被告達成以優惠價格一次買賣五十萬股股票
之協議後，獲悉被告財務狀況不佳，為於日後苟無法實際完成上
開交易時，得藉以迫使被告補足價差，乃抑留告訴人部分之真正
股票，而交付偽造股票予不知情之被告，亦非無可能，原判決竟
於檢察官未為任何舉證，卷內亦乏積極事證之情形下，自行形成
被告與「琳達劉」共同偽造股票之心證，有違檢察官應就被告犯
罪事實負舉證責任之規定，並侵害被告之防禦權，且原審對已到
庭作證之昕穎公司負責人陳和紳，竟未訊明該公司是否因被告另
購其他股票未繳清股款而抑留告訴人所購買之真正股票，拒不交
付，另告訴人指稱據昕穎公司葉小姐告知，其尚有十九萬股股票
因未繳清股款而保留於該公司云者，原審亦未傳訊該葉小姐，以
釐清凱悅公司是否因侵占股款而一面交付偽造股票予不知情之被
告，卻對昕穎公司人員陳稱告訴人未繳清股款致股票仍保留於凱
悅公司等情，俱屬證據調查職責亦嫌未盡云云，指摘原判決違法
，係徒憑己意，任意指摘，並重為事實之爭執，自非適法之第三
審上訴理由。又原判決事實、理由分別敘明告訴人先後共購買昕
穎公司股票二十四萬股，其中於八十九年九月七日先購買五萬股
，已繳清價款並取得股票而銀貨兩訖，嗣被告為獲取價格上之優
惠，與凱悅公司達成購買五十萬股股票之交易，被告本人購買二
十六萬股，告訴人除上開五萬股外，繼再購買十九萬股，此十九
萬股股票，嗣因與視為一次交易之被告本人購買之二十六萬股部
分股款未繳清，遭昕穎公司扣留以為質押，不同意被告領取，致
承銷股票之凱悅公司無法交付予被告，被告為因應告訴人催索股
票，乃偽造股票以為搪塞等情，經核前後所述，並無矛盾。被告
上訴意旨指摘原判決既謂告訴人所買之十九萬股股票，因同視為
一次交易之被告所購股票未繳價款而未能領取，何以又稱告訴人
已取得所購買股票中之五萬股股票等情，另其事實欄記載「昕穎
公司」不同意交付股票，理由內則謂「凱悅公司」無法交付股票
，均前後所述不相一致，而有理由矛盾之違法云云，顯屬誤會。
且原判決併以本件扣案股票外觀上與真正股票有諸多差異，且被
告自承前其取得購買之股票時，均先送請鑑定真偽，然領得告訴
人該十九萬股股票時卻未循例送請鑑定，且被告苟不知其原已交
付予告訴人之十九萬股股票係屬偽造，則於告訴人向其轉述昕穎
公司人員所言告訴人購買之十九萬股股票悉因股款未繳清而遭該
公司扣押一情時，就其間之矛盾必感訝異而探問個中原委，當不
致以昕穎公司係出於誤會為由，搪塞告訴人等各情為佐證，資為
認定扣押被告交付予告訴人之十九萬股股票，係被告所偽造之論
據，並就其所辯不知股票係偽造等語，予以指駁。核與客觀上之
經驗法則、論理法則尚無違背，且除去此部分理由，綜合上開其
他證據，仍應為同一事實之認定。被告執此提起第三審上訴，指
摘原判決此部分理由違背經驗與論理法則云云，亦非適法之上訴
理由。再者，第二審判決撤銷第一審判決改判時，自得本其審判
所得心證資料，斟酌刑法第五十七條所列各款情形，重新考量刑
度，除應受刑事訴訟法第三百七十條禁止不利益變更原則規定之
限制外，對其量刑，並無必須說明何以與第一審判決不同理由之
規定。原判決於量刑時，已依刑法第五十七條之規定，就被告前
科情形、犯罪動機、目的、手段、犯罪所得，及其犯罪後僅返還
告訴人十萬元，雖表達與告訴人和解之意願，然並未達成和解並
取得告訴人諒宥之犯後態度等一切情狀，予以綜合考量，而為刑
之量定，既未逾越法定刑度，復未濫用自由裁量權，且其所處之
刑尚較第一審為輕，亦未違反不利益變更禁止原則。縱未特別說
明改判輕刑之理由，亦無違法可言。檢察官上訴意旨執此指摘原
判決理由不備，自非適法。又刑法上侵占罪之成立，須以行為人
意圖不法所有為構成要件之一，原判決理由敘及告訴人為購買昕
穎公司股票而匯予被告之四百二十萬元，被告因週轉之需，另向
王阿惜調借同額款項匯入該公司一節，並未認定被告有不法所有
之意圖，且被告就他人因種種不同目的匯入其帳戶之各筆款項，
縱未逐一依原匯款目的加以使用，而另行全盤統籌調度運用，苟
其結果確足以因應各匯款人之需求，亦尚難指有不法所有意圖。
檢察官上訴意旨指摘原判決漏未論被告以侵占罪云云，顯無足取
。至被告其餘上訴意旨，則係就屬原審採證認事職權之適法行使
及原判決已說明事項，徒憑己見，任意指摘為違法，且仍為單純
事實之爭執，亦與法律所規定得上訴第三審之理由不相適合。依
上揭說明，本件被告與檢察官之上訴均不合法律上之程式，俱應
予駁回。公訴意旨認被告另牽連涉犯刑法第三百三十九條第一項
之詐欺取財罪嫌，經原審說明不另諭知無罪部分，屬刑事訴訟法
第三百七十六條第四款所列不得上訴於第三審法院之案件。本件
檢察官對被告偽造有價證券之重罪部分所提起之第三審上訴，既
屬不合法，應從程序上予以駁回，則其上訴意旨除上開對原判決
量刑之指摘外，其餘無非主張被告實際上並未將告訴人匯寄予被
告之款項，持以繳交股款，並據以指摘原判決認被告已繳清告訴
人部分股款有所不當云云，係屬對不得上訴第三審之詐欺取財部
分之上訴理由，自無從併為實體上審判，亦應予以駁回。
據上論結，應依刑事訴訟法第三百九十五條前段，判決如主文。
中    華    民    國  九十九  年    九    月  二十三  日
                      最高法院刑事第四庭
                          審判長法官  張  淳  淙
                                法官  劉  介  民
                                法官  蔡  彩  貞
                                法官  施  俊  堯
                                法官  李  嘉  興
本件正本證明與原本無異
                                      書  記  官
中    華    民    國  九十九  年    九    月   三十   日
                                                       s

司法院資訊處製作；財團法人民間司法改革基金會備份。
